臺灣臺北地方法院民事判決
                                   108年度重訴字第1318號
原      告  彭詩瑀  
            張鳴修  
            張孝澤  
            張鳴真  


共      同
訴訟代理人  李家蓮律師
被      告  潘富中  
上列當事人間請求塗銷信託登記等事件，本院於民國109年5月8
日言詞辯論終結，判決如下：
    主      文
被告應將坐落新北市○○區○○○段○○○○段○○○○地號，持分十分之三
土地（地目:田，面積:三五三平方公尺），以被告為受託人之信
託登記塗銷。
被告應將坐落新北市○○區○○○段○○○○段○○○○地號，持分十分之三
土地（地目:田，面積:三五三平方公尺）辦理所有權移轉登記予
原告等人為公同共有。
訴訟費用由被告負擔。
    事實及理由
壹、程序方面：
    按因不動產之物權或其分割或經界涉訟者，專屬不動產所在
    地之法院管轄。其他因不動產涉訟者，得由不動產所在地之
    法院管轄，民事訴訟法第10條定有明文。經查，本件原告起
    訴請求被告應將坐落如附表所示之土地（下稱系爭土地），
    以被告為受託人之信託登記塗銷，並辦理所有權移轉登記予
    原告等人公同共有，系爭土地位於新北市深坑區，核屬本院
    轄區，揆諸前開法條規定，本院自有管轄權，合先敘明。
貳、實體方面：
一、原告主張：原告彭詩瑀、張鳴修、張孝澤及張鳴真為被繼承
    人即訴外人張芳鎔之繼承人，張芳鎔於民國104年11月20日
    將系爭土地以信託為原因登記予被告，就信託契約第5條約
    定信託關係消滅事由為信託目的完成或受託人死亡，第7條
    約定信託關係消滅時，信託財產之歸屬人為張芳鎔之約定可
    知，此屬自益信託。嗣張芳鎔於106年12月12日往生，原告
    等人身為張芳鎔之繼承人自得隨時終止該信託契約，並曾多
    次向被告口頭表示會同辦理移轉所有權登記未果，亦請律師
    代為發函就上開信託契約向被告為終止之意思表示，惟皆未
    獲置理，爰依信託法第63條、第65條及民法第767條第1項之
    規定提起本件訴訟等語。並聲明：㈠被告應將系爭土地以被
    告為受託人之信託登記塗銷；㈡被告應將系爭土地辦理所有
    權移轉登記予原告等人為公同共有。
二、被告則以：當初是因為張芳鎔一直要求伊幫忙保護財產，才
    願意幫忙辦理信託登記，只希望不要再來開庭，伊同意原告
    等人之請求，只要這件事情可以解決，伊願意塗銷信託登記
    ，並把系爭土地移轉登記予原告等語。
三、張芳鎔於104年11月20日，將附表所示系爭土地信託登記予
    被告，信託目的為「由受託人管理或處分信託物」，受益人
    為張芳鎔，信託期間為永久，信託關係消滅事由為「信託目
    的完成或受託人死亡」，信託關係消滅時，信託財產之歸屬
    人為張芳鎔，又張芳鎔於106年12月12日死亡，繼承人為原
    告等情，有戶籍謄本、土地登記申請書及信託契約書等資料
    在卷可參（見本院卷第27頁至第39頁），亦為被告所不爭執
    ，此部分事實堪信為真。就原告請求被告將系爭土地之信託
    登記塗銷，並辦理所有權移轉登記予原告等人公同共有是否
    有理由，茲說明得心證之理由如下：
(一)按稱信託者，謂委託人將財產權移轉或為其他處分，使受託
    人依信託本旨，為受益人之利益或特定之目的，管理或處分
    信託財產之關係；信託利益全部由委託人享有者，委託人或
    其繼承人得隨時終止信託。信託法第1條、第63條第1項分別
    定有明文。又按繼承人有數人時，在分割遺產前，各繼承人
    對於遺產全部為公同共有，亦為民法第1151條所明定。而公
    同共有財產權之處分及其他之權利行使，依同法第828條規
    定，應得公同共有人全體之同意；本節規定，於所有權以外
    之財產權，由數人共有或公同共有者準用之。民法第828條
    第3項、第831條亦分別定有明文。再參本件張芳鎔與被告間
    所為之信託行為為「自益信託」，此觀系爭土地信託契約書
    第7 點約定：「信託關係消滅時，信託財產之歸屬人：張芳
    鎔」自明。而所謂「自益信託」指委託人為自己利益（自益
    ）而成立之信託，故委託人與受益人為同一人，自益信託之
    委託人得隨時終止契約。本件原告等人為張芳鎔之繼承人，
    張芳鎔生前將其所有之系爭土地信託登記於被告名下，因張
    芳鎔業已死亡，原告等人繼承取得張芳鎔生前之信託人地位
    ，依前述規定，自可隨時對被告終止信託契約，而原告等人
    已於108年11月5日以台北吳興郵局存證號碼001033號存證信
    函，向被告為終止信託契約之意思表示，被告於108年11月6
    日收受，有前開存證信函及送達回證在卷可憑（見本院卷第
    87頁至第93頁），兩造間之信託契約已於108年11月6日終止
    ，應可認定。
(二)按「信託關係消滅時，信託財產之歸屬，除信託行為另有訂
    定外，依左列順序定之：一享有全部信託利益之受益人。二
    委託人或其繼承人。」信託法第65條定有明文。又遺產繼承
    人，除配偶外，依下列順序定之：1.直系血親卑親屬。2.父
    母。3.兄弟姊妹。4.祖父母；繼承人自繼承開始時，除本法
    另有規定外，承受被繼承人財產上之一切權利義務；繼承人
    有數人時，在分割遺產前，各繼承人對於遺產全部為公同共
    有；民法第1138條、1148條、1151條分別定有明文。張芳鎔
    生前將其所有系爭土地，於104年11月23日以信託為原因，
    移轉登記予被告，今張芳鎔已死亡，而上開信託契約亦經原
    告等人對被告終止而消滅，已如前述。且依卷附被告與張芳
    鎔生前所訂之信託契約，其明載受益人為張芳鎔，是兩造間
    之信託契約既已消滅，被告自應負返還信託物予張芳鎔之繼
    承人即原告等人之義務，被告亦表示願意將系爭土地塗銷信
    託登記並返還予原告等語（見本院卷第415頁至第416頁），
    故原告基於公同共有之信託物返還請求權及繼承法則，訴請
    被告應將系爭土地，持分3/10，塗銷信託登記，並辦理所有
    權移轉登記予原告等人公同共有，於法有據，堪以採信。
四、綜合上述，原告依據繼承法則及信託物返還請求權，請求被
    告應將系爭土地，以被告為受託人之信託登記塗銷，並辦理
    所有權移轉登記予原告等人為公同共有，為有理由，應予准
    許。
五、本件事證已臻明確，兩造其餘攻擊防禦方法及所提之證據，
    核與判決結果不生影響，不再一一予以論述，併此敘明。
六、訴訟費用負擔之依據：民事訴訟法第78條。　　
中　　華　　民　　國　　109 　年　　5 　　月　　22　　日
                  民事第一庭   法　官　 賴淑萍
以上正本係照原本作成。
如對本判決上訴，須於判決送達後20日內向本院提出上訴狀。如
委任律師提起上訴者，應一併繳納上訴審裁判費。
中　　華　　民　　國　　109 　年　　5 　　月　　22　　日
                               書記官   黃怜瑄
附表：         編號 土地坐落      面積  權利範圍  縣市 鄉鎮市區 段 小段 地號 地目   1 新北市 深坑區 阿柔坑段 公館後 4-3 田 353平方公尺 10分之3